【裁判字號】    99,訴,9
【裁判日期】    991221
【裁判案由】    侵權行為損害賠償
【裁判全文】
臺灣澎湖地方法院民事判決                 99年度訴字第9號
原      告  陳文琪
訴訟代理人  許文贊律師
被      告  許世寶即協信鑄造廠.
            許世明
            吳桂艷
上列當事人間請求侵權行為損害賠償事件，本院於民國99年10月
15日言詞辯論終結，判決如下：
    主  文
被告許世明應給付原告新台幣肆拾伍萬壹仟零貳拾肆元，及自民
國九十九年七月八日起至清償日止，按週年利率百分之五計算之
利息。
原告其餘之訴駁回。
訴訟費用由被告許世明負擔十分之三，餘由原告負擔。
本判決原告勝訴部分得假執行。
原告其餘假執行之聲請駁回。
    事實及理由
一、程序部分：原告起訴時，聲明請求之金額為新台幣（下同）
    1,043,228元，嗣於民國99年7月7日，擴張為1,520,774元，
    此部分訴之變更追加，符合民事訴訟法第255條第1項第3款
    規定，應予准許。
二、原告起訴主張：被告許世寶即協信鑄造廠於98年8月間，承
    攬澎湖縣馬公市○○路101號3樓房屋翻修工程（下稱系爭工
    程），被告許世明及吳桂艷基於合夥關係，又向許世明再承
    攬該工程，而原告受雇於許世明及吳桂艷二人，於98年8 月
    14日上午10時許，在現場工作時，因雇主並未提供防止墜落
    之必要安全設備，導致原告由3樓屋頂墜落，受有L5-S1脊椎
    滑脫、左手第四指遠端指骨骨折、左肩挫傷、右臀挫傷、左
    手第3、4指擦傷等傷害，並因腰椎骨折、腰椎滑脫併神經壓
    迫等傷害，入住高雄醫學大學附設中和紀念醫院（下稱高醫
    ）接受手術，住院11日，因而支出醫療費296,524元，增加
    看護之需求以住院11日每日2,000元計算，共為22,000元，
    又有1年4月10日不能工作，按受傷前6月平均收入30,750 元
    計算，原告有停業損失502,250元，此外，原告受傷後，除
    身體及精神上之痛苦外，尚遭到被告惡言相向，受有70萬元
    之非財產上損害，總計原告之損害為1,520,774元，原告自
    得依據侵權行為或職災補償法律關係，擇一求為有利之判決
    等語。並聲明：被告應給付原告1,520,774元，及自99年7月
    2 日原告民事準備書狀繕本送達翌日起至清償日止，按週年
    利率5%計算之利息，且願供擔保請准宣告假執行。
三、被告則以：被告許世明與許世寶為兄弟關係，被告吳桂艷為
    許世明之前配偶，已於96年間離婚。系爭工程，為被告許世
    明向屋主承攬，工作內容為拆除屋頂舊有鐵皮屋，該工程與
    被告許世寶毫無關聯，原告不應向被告許世寶請求。又被告
    吳桂艷與許世明離婚後，雖繼續協助許世明料理家庭與工作
    事務，但二人並無合夥關係，更未基於合夥關係雇用原告，
    原告亦不應向被告吳桂艷請求。而在系爭工程進行當中，因
    原告自己之不注意，踩在樓梯間頂部石綿瓦上，才會導致石
    綿瓦破裂，原告由約3公尺之高度墜落，被告應無過失。且
    原告腰椎滑脫受傷後，至三軍總醫院澎湖分院（下稱三總澎
    湖分院）就診，醫師診斷為腰椎滑脫建議手術，被告又陪同
    原告至高雄阮綜合醫院就診，醫生仍為相同之診斷及建議，
    但原告不接受手術，反而繼續工作，又自行至屏東萬丹進行
    整脊，其因此造成日後之腰椎骨折，被告無需負責等語，資
    為抗辯。並聲明：原告之訴駁回。
四、兩造不爭執之事實（本院卷第217頁）：
（一）98年8月14日，原告從事澎湖縣馬公市○○路101號2樓屋
      頂加蓋之鐵皮屋拆除工程時，由樓梯間頂部石綿瓦墜落至
      樓梯間一二樓當中受傷，當時之受傷情形，如三總澎湖分
      院98年12月29日開立之診斷證明書所載。
（二）原告從事前項工作時，工地現場由被告許世明指揮監督，
      薪資由被告吳桂艷交付，原告至少受雇於被告許世明。
（三）被告吳桂艷為許世明前妻，近年來，持續參與照料許世明
      家庭及工作；而被告許世寶與許世明為兄弟關係，許世寶
      為協信鑄造廠之登記負責人。
（四）原告因前述傷害在澎湖就診後，又於98年9月23日前往阮
      綜合醫院就診，再於98年12月12日前往高醫就診。
（五）原告在高醫就診後經該院手術治療，所需醫療費用合計為
      296,524元，健保支付其中之91,836元，原告自費支付其
      餘之204,688元，且原告於手術住院期間，有支付看護費
      22,000元之必要。
（六）原告於98年3月至8月為被告許世明工作期間，領有薪資共
      184,500元，平均每月為30,750元。
（七）被告吳桂艷曾於99年2月間，因原告本件傷害，交付原告3
      萬元，可在本件賠償中扣除。
五、本件經協議簡化爭點如下（第217頁）：
（一）原告於98年8月14日工作時發生之事故，原告或被告許世
      明何人有過失？過失情節為何？被告許世明應否負侵權行
      為或職災補償責任？
（二）被告吳桂艷是否與許世明有合夥關係而應共同負責？
（三）被告許世寶是否承攬本件鐵皮屋拆除工程而應共同負責？
（四）原告在高雄醫學大學附設醫院手術之傷勢，是否與原告於
      98 年8月14日所受傷害有關？關聯程度如何？被告是否應
      就次手術金額負賠償或補償責任？
（五）原告於98年8月14日受傷之損害，被告之賠償或補償金額
      如何計算？
六、原告主張於98年8月14墜落日事故發生時，系爭工程現場並
    無防止墜落之安全設備，導致原告墜落受傷，被告許世明顯
    有過失，應負侵權行為損害賠償責任及職災補償責任等情，
    為被告所否認，並抗辯原告自己怠於注意而踩破石綿瓦墜落
    等語。經查：
（一）按違反保護他人之法律，致生損害於他人者，負賠償責任
      ，但能證明其行為無過失者，不在此限，民法第184條第2
      項定有明文。又雇主對有墜落、崩塌等之虞之作業場所引
      起之危害，應有符合標準之必要安全衛生設備，勞工安全
      衛生法第5條第1項第5款亦有明文。同時，勞工安全衛生
      設施規則第225條進一步規定：雇主對於在高度二公尺以
      上之處所進行作業，勞工有墜落之虞者，應以架設施工架
      或其他方法設置工作台，雇主設置工作台有困難時，應採
      取張掛安全網、使勞工使用安全帶等防止勞工因墜落而遭
      致危險之措施。在本件情形，原告受雇於被告許世明，二
      人間有勞雇關係，而原告之工作場所，其高度約在2.8公
      尺至3公尺之間，但被告許世明並未設置任何安全設備之
      事實，為兩造所不爭執（第41頁、第42頁），且經證人彭
      建峰證述無誤（第182頁），依據上述法令規定，被告許
      世明顯屬違反保護他人之法律，在無反證之情形下，自應
      認定被告許世明對原告墜落之意外，負過失侵權行為賠償
      責任。
（二）原告在約2.8公尺至3公尺高度作業，不論有無安全設備，
      均應注意自身安全，且原告工作項目為拆除屋頂鐵皮屋，
      並不包含樓梯間，而原告所在鐵皮屋上本有足夠支撐，原
      告卻踩踏鐵皮屋外樓梯間頂部之石綿瓦，導致石綿瓦破裂
      而墜落，並非在鐵皮屋上失去平衡而墜落之事實，業經證
      人彭建峰證述在卷（第182頁、第183頁）。因此，原告墜
      落同時又造成樓梯間之不當損壞，原告當時行為顯有未盡
      工作上應有注意之情形，故原告誤踩不應踩踏之石綿瓦導
      致墜落，自身亦有過失之事實，亦可認定。
（三）有關原告墜落之事故，原告及被告許世明均有過失，已如
      前述，因雙方均有防止事故發生之可能，但雙方之過失情
      節又同時為導致事故發生之原因，難以區別所謂過失之主
      要責任或次要責任，故雙方就原告之墜落事故，應各負一
      半之責。
（四）另按勞工因遭遇職業災害而致傷害時，雇主應補償其必需
      之醫療費用，而勞工在醫療中不能工作時，雇主應按其原
      領工資數額予以補償，為勞動基準法第59條第1款、第2款
      所明定。在本件情形，原告與被告許世明有勞雇關係，且
      原告在工作當中受傷，應屬職業災害之事實，兩造均不爭
      執。因此，原告依據上述法律規定，得請求職災補償，補
      償項目為必要醫療費用及工資損失，且無損害賠償責任過
      失相抵規定之適用。至於原告主張補償項目尚應包括看護
      費云云，但看護費屬於民法第193條所定增加生活上之需
      要，並非醫療費用之部分，故看護費不得求償。
（五）綜上所述，原告依據侵權行為法律關係，可向被告許世明
      請求損害賠償，但依據民法第217條過失相抵之規定，被
      告許世明得減少賠償金額1/2；原告另可依據職災補償法
      律關係，向被告許世明請求補償必要醫療費用及工資損失
      ，但看護費不得請求補償。
七、原告主張被告吳桂艷與許世明為合夥關係，就被告許世明應
    負之侵權行為及職災補償責任，被告吳桂艷應共同負責云云
    ，為被告所否認。按稱合夥者，謂二人以上互約出資以經營
    共同事業之契約，前項出資，得為金錢或其他財產權，或以
    勞務、信用或其他利益代之，民法第667條第1項、第2項定
    有明文。原告主張被告吳桂艷與許世明有合夥關係，係以二
    人共同居住，且共用金錢帳戶，被告許世明承攬之工作，被
    告吳桂艷又協助工作進行，本件事發後，被告吳桂艷亦曾介
    入與原告之協調等事實，為其主要論據。而原告主張之上述
    事實，被告雖無爭執，卻不足以證明被告吳桂艷、許世明二
    人共同出資之事實，更未證明合夥關係中合夥財產之存在，
    顯然未對合夥契約中主要之點舉證證明。而且，被告吳桂艷
    雖對許世明提供勞務，但勞務契約之典型為委任，並非合夥
    ，再查無其他合夥登記或相類事證之情形下，不能率予認定
    二人為合夥關係。況且，被告吳桂艷與許世明曾有婚姻關係
    ，為兩造所不爭執之事實，已如前述，而婚姻關係為人格與
    財產之緊密結合，婚姻當事人間經常具有超越合夥關係之合
    夥特徵，則二人於婚姻關係消滅後，彼此關係遺存若干合夥
    關係之特徵，應屬合理，不能據此視之為財產上之合夥契約
    。因此，原告主張被告吳桂艷與許世明為合夥關係，就被告
    許世明應負之侵權行為及職災補償責任，被告吳桂艷應共同
    負責云云，並不可採。
八、原告又主張系爭工程為被告許世寶所承攬，許世寶再轉包予
    許世明，故原告因從事系爭工程時受傷，被告許世寶亦應負
    侵權行為及職災補償責任云云，亦為被告所否認。經查，系
    爭工程為屋頂鐵皮屋拆除工程，據證人即屋主吳宛芸證稱：
    「系爭工程拆除的工作，由被告許世明估價以後，雙方以1
    萬8千元達成協議」；「1萬8千元是以現金直接交付許世明
    ，是完工時候交付的」；「本來不知道許世寶、吳桂艷為何
    人，是這個案子起訴後才知道」等語（第110頁、第111頁）
    ，參酌系爭工程規模有限，並無層層轉包之必要，故原告主
    張系爭工程為被告許世寶承攬云云，與事證不符，並無可採
    。至於被告許世寶與許世明在另件海靈殿鐵架工程有金錢往
    來，雖有證人即海靈殿主任委員楊順雄證詞、免用統一發票
    收據、許世寶帳戶可供核對（第109頁、第116頁、第147頁
    ），但許世寶與許世明為兄弟，時有合作關係或金錢往來，
    應屬正常，尚難據此認定各該工程均屬被告許世寶承攬後轉
    包許世明。因此，被告許世寶與系爭工程無關，原告不得請
    求被告許世寶負侵權行為或職災補償責任。
九、原告主張因從事系爭工程受傷，導致第五腰椎骨折，必須至
    高醫手術治療等情，為被告所否認，並抗辯：原告受傷時僅
    為脊椎滑脫，因原告不願及時手術治療，反而繼續工作並進
    行推拿，才會導致骨折，故被告無須就原告之骨折負責云云
    。經查，原告於98年8月14日受傷後，先於當日前往三總澎
    湖分院就診，脊椎部分診斷為滑脫，建議門診複查，繼而於
    98年9月23日至阮綜合醫院就診，該院為相同之診斷，建議
    手術治療，再於99年12月12日前往高醫就診，該院診斷為腰
    椎骨折、滑脫，遂為手術治療等情，分別有三總澎湖分院診
    斷證明書、阮綜合醫院99年5月19日函、高醫診斷證明書可
    據（第8頁、第59頁、第10頁）。而經第一次函詢各醫療院
    所前後三次診斷間之關聯，三總澎湖分院及高醫均認為原告
    99 年8月14日受傷與日後之腰椎骨折有關，阮綜合醫院表示
    無法判斷等節，有各該醫療院所復函可查（第59頁、第60頁
    、第64頁）。因被告對於原告病程仍有爭執，遂第二次函詢
    三總澎湖分院及高醫有關原告腰椎滑脫與腰椎骨折之因果歷
    程，二間醫療院所不再為明白確定之說明，但三總澎湖分院
    表示原告於98年9月1日應已懷疑有神經症狀而準備手術治療
    ，高醫則表示腰椎滑脫與骨折之處置大致相同，通常進行骨
    融合固定手術等語，有三總澎湖分院99年9月16日函、高醫
    99年11月18日函可憑（第157頁、第203頁）。綜合以上事證
    ，由於原告受傷後就診之三間醫療院所均建議手術治療，且
    不論為腰椎滑脫或腰椎骨折，進行之手術內容大致相同，原
    告受傷後至手術前又查無其他因果關係中斷之事實，則原告
    主張被告許世明應就其手術時之傷勢負責，應屬有據。
十、茲就原告主張之損害項目，審酌如下：
（一）醫療費用：原告在高醫手術治療所需醫療費用為296,524
      元之事實，為兩造所不爭執，且有該院醫療費用明細表可
      查（第65頁以下），而本件並非汽車交通事故所生損害，
      並無扣除全民健康保險給付之必要，故上述金額，均應算
      入原告之損害當中。
（二）看護費用：原告主張高醫手術住院期間，支付必要看護費
      用22,000元之事實，亦為兩造所不爭執，亦應認定為原告
      之損害。
（三）工資損失：原告主張受傷前六個月從事勞力工作之平均收
      入為每月30,750元之事實，為兩造所不爭執，且有原告提
      出被告製作之薪資袋為證（第14頁以下）。而原告此次事
      故，有6至12個月，不宜過度勞力工作一節，則有高醫99
      年6月17日函、99年11月18日函可查（第64頁、第203頁）
      。由於原告在98年8月14日受傷後仍持續從事勞力工作數
      月之久，業據原告自承在卷（第111頁），且有前述薪資
      袋可查，因認原告工資損失之期間，應以較短方式計算。
      因此，原告之工資損失，應認定為6個月，合計為184,500
      元（30750x6）。
（四）非財產上損害：根據全辯論意旨及調查證據之結果，原告
      於98年8月14日墜落事故發生後，雖曾繼續工作數月，但
      持續就診，顯見身體上有相當不適，原告並於98年12月14
      日接受手術治療，術後住院11日，且因此中斷職場工作，
      破壞既有生活型態，而被告雖於事後偕同原告就診，但僅
      支付原告3萬元，並未適時給予必要之金錢給付，足認原
      告身心受有相當之痛苦。因此，原告所受非財產上損害，
      應以40萬元評價，方屬公允。
十一、原告可向被告許世明求償之金額，應說明如下：
（一）原告所受之全部損害為903,024元（296524+22000+184500
      +400000），如依侵權行為法律關係求償，需依過失相抵
      規定減少被告許世明賠償金額1/2，再扣除原告自承已自
      被告取得之3萬元，計算結果，原告尚可向被告許世明請
      求421,512元（903024x1/2-30000）。
（二）原告如依據職災補償法律關係，得向被告許世明求償醫療
      費用及工資損失，再扣除已經取得之3萬元後，原告可求
      償451,024元（296524+000000-00000）。
（三）原告請求就侵權行為及職災補償法律關係中，擇一為有利
      之判決。從而，原告依據職災補償法律關係，向被告請求
      451,024元，及自99年7月2日準備書狀送達翌日即99年7月
      8日起至清償日止，按週年利率5%計算之利息部分，於法
      有據，應予准許，超過部分，即無理由，應予駁回。
十二、原告陳明願供擔保請准宣告假執行，就原告勝訴部分，因
      其金額不滿50萬元，應職權宣告假執行，就原告敗訴部分
      ，假執行之聲請失所依附，應予駁回。
十三、結論：原告之訴，為一部有理由，一部無理由，依民事訴
      訟法第79條、第389條第1項第5款，判決如主文。
中    華    民    國    99    年    12    月    21    日
                        民事庭  法  官  陳介安
以上正本係照原本作成。
如對本判決上訴，須於判決送達後廿日內向本院提出上訴狀。
如委任律師提起上訴者，應一併繳納上訴審裁判費。
中    華    民    國    99    年    12    月    21    日
                                書記官  林長義

司法院資訊處製作；財團法人民間司法改革基金會備份。
